【裁判字號】    92,易緝,61
【裁判日期】    920829
【裁判案由】    詐欺
【裁判全文】
臺灣臺北地方法院刑事判決                          九十二年度易緝字第六一號
    公  訴  人  臺灣臺北地方法院檢察署檢察官
    被      告  丙○○
右列被告因詐欺案件，經檢察官提起公訴（八十八年度偵字第一九八三七號），本院
判決如左：
    主      文
丙○○無罪。
    理      由
一、公訴意旨略以：被告丙○○意圖為自己不法之所有，明知已無償債能力，竟基於
    概括之故意，先於民國八十二年十二月五日以其名義召集民間互助會，每會新台
    幣（下同）一萬元，連會首共二十一會，告訴人甲○○不疑有詐，乃參加二會，
    並依期限繳交會款，然被告竟在八十四年八月惡性倒會，使告訴人受有三十六萬
    元之損失，又被告又在八十三年間，參加告訴人之姐乙○○之民間互助會，每會
    一萬元共一會，然被告於第三會即得標，隨後之會款，均要告訴人代繳，每次一
    萬二千元，共代繳十五次。嗣至八十四年八月即不知去向，告訴人方知受騙，案
    經告訴人告訴偵辦，因認被告涉犯刑法第三百三十九條第一項之詐欺取財罪嫌云
    云。
二、按犯罪事實應依證據認定之，無證據不得推定其犯罪事實。又不能證明被告犯罪
    者，應諭知無罪之判決，刑事訴訟法第一百五十四條、第三百零一條第一項分別
    定有明文。次按刑事訴訟法上所謂認定犯罪事實之證據，係指足以認定被告確有
    犯罪行為之積極證據而言，該項證據自須適合於被告犯罪事實之認定，始得採為
    斷罪資料；如未能發現相當證據，或證據不足以證明，自不能以推測或擬制之方
    法，以為裁判之基礎。又刑法第三百三十九條第一項詐欺罪之成立，以意圖為自
    己或第三人不法所有，以詐術使人將本人或第三人之物交付為要件。所謂以詐術
    使人交付，必須被詐欺人因其詐術而陷於錯誤，若其所用方法，不能認為詐術，
    亦不致使人陷於錯誤，即不構成該罪，最高法院二十九年上字第三一○五號、四
    十年台上字第八六號、四十六年台上字第二六○號分別著有判例可資參照。末按
    民事債務當事人間，若有未依債務本旨履行給付之情形，在一般社會經驗而言，
    原因非一；其因不可歸責之事由無法給付，或因合法得對抗他造主張抗辯而拒絕
    給付，其至債之關係成立後，始行惡意遲延給付，皆有可能，非必出於自始無意
    給付之詐欺犯罪一端；又刑事被告依法不負自證無罪之義務，故在別無積極證據
    之情形下，自難違反刑事訴訟法第一百五十四條之規定，以被告單純債務不履行
    之狀態，推定被告自始即有不法所有之意圖而施用詐術。
三、本件公訴人認被告涉犯前揭詐欺取財犯行，無非以告訴人之指訴、會單及本票等
    件為主要依據。訊據被告對於告訴人曾參加其於八十二年十二月五日所召集之互
    助會，且尚屬活會，其亦曾參加告訴人之姐乙○○於八十三年七月一日所召集之
    互助會，於得標後告訴人曾為其代墊該互助會死會會款，迄今尚有部分代墊款項
    未返還告訴人之事實坦承不諱，然堅決否認有何詐欺犯行，辯稱：因其遭他人倒
    會，經濟上有困難，方無法支付款項予會腳而倒會，並無詐欺告訴人之意等語。
四、經查：
    （一）本院質之告訴人即證人甲○○何以認為被告涉嫌詐欺一情，證人甲○○證
          稱係因被告所召集之前開互助會僅剩下三會，伊即為其中二會，且被告自
          八十四年五、六月間即不知所蹤，亦未給伊任何交代，因認被告涉嫌詐欺
          （見本院九十二年八月十三日審判筆錄）等語，足認證人甲○○所以認為
          被告涉嫌詐欺，係因被告尚未交付伊該互助會應得之款項，至為明確。本
          院再詰諸證人甲○○被告所召集之前開互助會有無冒標等不法情事，證人
          甲○○證稱該互助會有按時開標，並無冒標情形，最後一次係在八十四年
          五月五日開標，該互助會得標之會員亦均有收到款項等語（見同前審判筆
          錄），堪認被告自八十二年十二月五日召集該互助會後，該互助會確有正
          常開標運作，被告亦有將應支付之款項交付予得標會員，是就證人甲○○
          之證詞以觀，尚無從窺見被告有何施用詐術之情，或有何不法所有之意圖
          ，甚為灼然，準此，自難因被告嗣後並未將該互助會順利完會，證人尹國
          祥受有損失，即執此憑認被告於召集該互助會之初即有不法所有之意圖及
          施用詐術之行為，自難率爾以詐欺取財罪相繩。
    （二）再者，被告開立本票交付證人甲○○之時間為八十四年五月五日，業據被
          告及證人甲○○供陳在卷，而證人甲○○復證稱被告於八十三年十月一日
          得標後，自八十三年十一月一日起伊即為被告代墊款項，於八十四年五月
          五日被告開立本票給伊，被告每償還一次代墊款項，伊即將本票交還被告
          ，是被告目前尚積欠伊自八十四年八月一日起至八十五年十月一日止、每
          月一萬二千元，共計十八萬元之款項，又伊所以為被告代繳會款，係因被
          告為伊介紹入會，伊有責任，當時被告要伊代繳死會會款時，有說其不方
          便，故請伊先行代繳，伊知道被告不方便之原因，因為被告喜歡賭博等語
          （見同前審判筆錄），是證人甲○○為被告代墊款項後，被告尚有按期支
          付證人甲○○為其代墊之款項，被告並非無還款之意，且被告亦無施用詐
          術之情，亦甚灼然，綜此，被告縱有積欠證人甲○○死會會款十八萬元之
          情事，亦難認被告所為，業已涉犯刑法上之詐欺取財罪。
    （三）至會單二紙，其中一紙僅足以證明被告確有加入證人乙○○所召集之互助
          會耳，另一紙亦僅足以證明證人甲○○確有加入被告於八十二年十二月五
          日所召集之互助會耳，本票十五紙則僅足以證明被告確有簽發此等本票交
          付證人甲○○，然均究不足認被告確有對證人甲○○施用詐術或為自己不
          法所有之意圖，是均不足為不利於被告之認定，於此一併說明。
五、是綜上各情，勾稽以觀，被告主觀上既難認有不法所有之意圖，客觀上復無施用
    詐術之行為，揆諸前揭說明，本件應屬民事糾葛，證人甲○○應循民事訴訟途徑
    尋求救濟而要求被告將前開積欠之款項償還，尚無從以刑法上之詐欺取財罪相繩
    ，是被告所辯無詐欺之意等語，尚堪採信，本院自難僅以前揭證人甲○○之指訴
    、會單及本票等件遽以刑法上之詐欺罪相繩。此外，本院復查無其他積極證據足
    資證明被告有何公訴人所指訴之犯行，不能證明被告犯罪，自應依法諭知無罪之
    判決。
據上論斷，應依刑事訴訟法第三百零一條第一項，判決如主文。
本案經檢察官吳建輝到庭執行職務
中      華      民      國    九十二    年      八      月     二十九  日
                                    臺灣臺北地方法院刑事第十庭
                                        法  官  黃  紹  紘
右正本證明與原本無異。
如不服本判決，應於判決送達後十日內，向本院提出上訴狀。
                                        書記官  劉  新  怡
中      華      民      國    九十二    年      八      月     二十九  日


司法院資訊處製作；財團法人民間司法改革基金會備份。
